【裁判字號】    98,易,1688
【裁判日期】    981113
【裁判案由】    重利
【裁判全文】
臺灣板橋地方法院刑事判決              98年度易字第1688號
公  訴  人  臺灣板橋地方法院檢察署檢察官
被      告  丙○○
上列被告因重利案件，經檢察官提起公訴（98年度偵字第11418
號），本院判決如下：
    主  文
丙○○無罪。
    理  由
一、公訴意旨略以：被告丙○○與張聰明、乙○○基於牟取與原
    本顯不相當利息之重利之犯意聯絡，經營俗稱「日日會」之
    地下錢莊業務，於民國97年1 月間在不詳地點發放刊登借貸
    訊息之DM小傳單以招攬生意，欲趁他人急迫貸以金錢，牟取
    與原本顯不相當之重利。適甲○○因其所經營位於臺北縣新
    莊市○○街44號1 樓之「皇冠租書店」亟需現金周轉，遂於
    97年1 月間至98年2 月間，陸續向張聰明每個月借款新臺幣
    （下同）六萬元，共借款七十八萬元，雙方約定每次借款六
    萬元時，先扣除一期利息一萬零二百元（換算月息約為十七
    分），實拿四萬九千八百元，利息按月計算，本金則分為三
    十日按日償還二千元，每月結算一次後再續借，而藉此取得
    與原本不相當之利息。張聰明並提供佯為互助聯誼會會單之
    借據一張令甲○○簽署，甲○○並需簽立同額本票一張及提
    供身分證影本、房屋租賃契約做為質押。後張聰明並命乙○○、丙○○按日前往收取本金。嗣甲○○因無力清償，報警
    處理，警方遂於98年2 月10日下午2 時許，趁乙○○至上址
    向甲○○收取款項之機，當場予以查獲，並扣得甲○○所償
    還之借貸本金千元鈔二張（票號DT454366XC、HR952903WE號
    ），乙○○隨即帶同警方前往其位於臺北縣新莊市○○○街
    79號6 樓之居所搜索時，當場查獲丙○○，並扣得收帳使用
    之0000000000號行動電話一支（序號00000000000000000 號
    ）等物，而悉上情。因認被告丙○○所為，係涉犯刑法第
    344 條之重利罪等語。
二、按犯罪事實應依證據認定之，無證據不得認定犯罪事實；不
    能證明被告犯罪者，應諭知無罪之判決，刑事訴訟法第154
    條第2 項、第301 條第1 項分別定有明文。又刑事訴訟法上
    所謂認定事實之證據，係指足以認定被告確有犯罪行為之積
    極證據而言，該項證據自須適合於被告犯罪事實之認定，始
    得採為斷罪資料；且事實之認定應憑證據，如未發現相當證
    據，或證據不足以證明，自不能以推測或擬制之方法，以為
    裁判之依據；次按認定不利於被告之事實，須依積極證據，
    茍積極之證據本身存有瑕疵而不足為不利於被告事實之認定
    ，即應為有利於被告之認定，更不必有何有利之證據，而此
    用以證明犯罪事實之證據，猶須於通常一般人均不至於有所
    懷疑，堪予確信其已臻真實者，始得據以為有罪之認定，倘
    其證明尚未達到此一程度，而有合理性之懷疑存在，致使無
    從為有罪之確信時，即應為無罪之判決，最高法院29年上字
    第3105號、30年上字第816 號、40年臺上字第86號、76年臺
    上字第4986號判例意旨及82年度臺上字第163 號判決意旨可
    資參照。
三、公訴人認被告丙○○涉有上開重利罪，無非係以被告坦承向
    證人即被害人甲○○收款之供述、證人甲○○及證人即共犯
    乙○○之證述、互助聯誼會單三紙、贓物認領保管單一紙、
    、蒐證照片三十幀及扣案千元紙鈔二張、行動電話一具等為
    其主要論據。訊據被告固坦承有向證人甲○○收款之事實，
    惟堅詞否認有重利之犯行，辯稱：伊與乙○○為從小一起長
    大之友人，當時伊在高雄工作，有時來臺北找乙○○時，乙○○表示證人甲○○有欠錢，要伊幫忙去收錢，伊方受託去
    向證人甲○○收錢，伊根本不知此為重利之借貸，亦未從中
    賺得任何報酬等語。經查：
(一)前述甲○○因亟需現金周轉，而於97年1 月間至98年2 月間
    ，每月均向張聰明借款六萬元，借款方式為每次借款時以月
    為單位，先扣除一個月之利息一萬零二百元，實拿四萬九千
    八百元（換算月息即約為十七分），之後再分為三十日按日
    償還二千元，每月結算一次後再續借，而藉此取得與原本不
    相當之利息，張聰明並命乙○○按日前往收款，乙○○因此
    經本院以98年度簡字第3587號刑事簡易判決判刑確定等事實
    （張聰明因另案重利罪已經判決確定，故此部分所涉之重利
    犯行經檢察官以98年度偵字第19282 號為不起訴處分），業
    據證人甲○○、證人即同案被告乙○○證述甚詳，並有互助
    聯誼會影本三紙、贓物認領保管單、上開本院刑事簡易判決
    書及檢察官不起訴處分書各一紙附卷可稽，是此部分之事實
    固堪認定，合先敘明。
(二)被告稱其僅於98年1 、2 月間受乙○○之託向證人甲○○收
    款過兩次，核與證人乙○○於本院審理中所證大致相符。雖
    證人甲○○於警詢中證稱被告係於97年4 、5 月至同年10月
    間向伊收款之人，乙○○係「同年10月後」才向伊收款等語
    （參見98年度偵字第11418 號偵查卷第10頁正反面）；然其
    嗣於偵查中向檢察官證稱一開始是被告來收錢，「97年7 、
    8 月間」換成乙○○單獨向伊收錢等語（參見98年度偵字第
    5202號偵查卷第57頁），後於本院審理中又改稱被告沒收過
    幾次，一開始就是被告與乙○○一起過來收錢，後來乙○○
    單獨過來收幾天，中間有一陣子是乙○○請被告過來，再過
    一陣子是乙○○來收等語（參見本院98年10月21日審判筆錄
    第4 、6 頁），可知證人甲○○除對於乙○○究竟係97年10
    月間，抑或係同年7 、8 月間即開始向伊收款此節前後所述
    不一外，對於被告前來收款之時期、次數、是否係先與乙○○一起過來收錢等情，所證亦多有出入。參以證人甲○○於
    本院審理中所證「他們每天都有人來收錢，…常常來收的人
    不固定，大部分是乙○○來收比較多，中間有些人來過一兩
    次，所以我比較沒有印象。」等語（參見上開本院審判筆錄
    第3 頁），是由該「日日會」每日均派人前來收錢，期間自
    97年1 月起至98年2 月間又長達近十三個月，雖以乙○○為
    主，然亦有不固定之他人前來收錢等情，亦顯見因前來收取
    之人數甚多，證人甲○○對此似乎無法精確記憶，方有前述
    有所出入之證詞，自不能僅憑證人甲○○片面又記憶不清之
    證詞即遽為不利於被告之認定。此外，依前所述，證人甲○○於本院審理中復證稱被告來收款沒有幾次，核與被告所述
    僅收款兩次乙節，並無重大出入，是本件應認被告稱其僅收
    款兩次等語，尚非無據。
(三)被告雖曾向證人甲○○收款，且知所收取者為欠款或借款，
    然縱使為借款，亦可能係正當之借貸關係，未必即為高利貸
    或重利，不能僅憑被告客觀上有向證人甲○○收取借款之行
    為，即逕認其知悉此為重利，尚須其他積極證據就此部分加
    以證明，要屬當然。而證人乙○○於本院審理中證稱，其僅
    要求被告幫伊收錢而已，並未告知收錢之原因等語（參見本
    院98年9 月23日審判筆錄第5 頁），證人甲○○於本院審理
    中亦證稱：「他（按指被告）來的時候，都會說是乙○○的
    朋友。…乙○○會先通知我，被告來的時候，他就說是乙○○叫他幫忙來收錢的。…我跟乙○○已經有默契了，因為每
    天固定就是要收兩千元。所以他來我就知道他拿錢給他了。
    …乙○○叫被告來之前都會先打電話給我，然後被告來的時
    候，頂多打個招呼，我看到他自然而然就知道要拿兩千元給
    他。…（審判長問：被告不管是一開始兩個人一起來還是他
    單獨來，就他來店裡互動及反應，你覺得他知道他收的是什
    麼錢嗎？）收據那些是張聰明我跟他簽的，之後每天都會蓋
    章紀錄，收完錢他們就簽名，裡面小卡只有記載日期，沒有
    寫什麼字。…（審判長問：被告與乙○○一起過來的時候，
    你覺得是誰帶頭的？）乙○○。」等語（參見本院98年10月
    21日審判筆錄第4 至6 頁），可徵被告應確僅係受乙○○之
    託向證人甲○○收款，且因乙○○均已事先向證人甲○○聯
    絡過，被告僅去收錢並未與證人甲○○多做交談，當場所蓋
    之收據卡復僅記載日期，並無其他字樣，是在被告只約向證
    人甲○○收款過兩次而已之情形下，實不能排除被告僅係單
    純受託向證人甲○○收款，且因收款過程尚屬平和順利，並
    未懷疑有何異狀，因而未特別向乙○○或證人甲○○詢問借
    款內容之可能性，亦即尚無其他積極證據可資證明被告當時
    知悉此筆借款乃屬高利貸或重利甚明。
四、綜上所述，本件被告雖確曾向證人甲○○收款至少兩次，然
    依前所述，並無其他證據證明被告對此筆借款為重利或高利
    貸等情有所知悉，不能排除被告僅係單純受友人乙○○之託
    收款之可能性，是本院對被告是否係屬於該重利集團之成員
    而受張聰明或乙○○之指示前往收款此節，認猶有合理之懷
    疑，尚未達有罪之確信，即難遽為對被告不利之認定。此外
    ，復又查無其他積極確切之證據足以證明被告確有如公訴意
    旨所述之重利犯行，揆諸前揭法條及判例意旨，其犯罪尚屬
    不能證明，依法自應諭知無罪之判決。
據上論斷，應依刑事訴訟法第301 條第1 項，判決如主文。
本案經檢察官陳旭華到庭執行職務。
中    華    民    國    98    年    11    月    13    日
                  刑事第十庭    法  官 張紹省
以上正本證明與原本無異。
如不服本判決應於送達後十日內向本院提出上訴狀。
                                書記官 周雅玲
中    華    民    國    98    年    11    月    13    日


司法院資訊處製作；財團法人民間司法改革基金會備份。
